【裁判字號】    97,訴,753
【裁判日期】    970812
【裁判案由】    清償借款
【裁判全文】
臺灣臺中地方法院民事判決               97年度訴字第753號
原      告  丁○○
訴訟代理人  楊益松  律師
被      告  甲○○
訴訟代理人  廖本揚  律師
上列當事人間請求清償債務事件，本院於民國97年7月29日言詞
辯論終結，判決如下：
    主      文
原告之訴及假執行之聲請均駁回。
訴訟費用由原告負擔。
    事實及理由
一、原告主張：被告簽發台中市第六信用合作社南台中分社為付
    款人，發票日為民國79年6月15日，面額新臺幣（下同）60
    萬元，票號024530號之支票（下稱訟爭支票）一紙，於票載
    發票日前2個月持該紙支票向訴外人丙○○借款，丙○○又
    持該紙訟爭支票向原告借款，丙○○及其子乙○○並在訟爭
    支票背面背書，以示還款之保證；丙○○取得借款後，先扣
    除利息，並將餘款匯入被告在台中市第六信用合作社南台中
    分社297-1帳號。至79年6月間丙○○、乙○○均未返還借款
    予原告，經原告催討，丙○○遂與原告前往被告家中，請求
    被告清償借款，否則應簽發另紙支票以資擔保，惟被告以其
    支票之領用已受台中市第六信用合作社控管為由拒絕，並僅
    於訟爭支票背面加蓋82年6月12日之日期章及私章，以示延
    展借款期間。惟自展期後，被告、丙○○、乙○○均未返還
    ，原告遂於96年1月15日提起訴訟請求返還借款，經本院以
    96年度豐訴字第2號判決丙○○、乙○○應連帶給付原告60
    萬元，並確定在案，因丙○○生意失敗，已無清償能力，其
    對被告積欠之60萬元借款，至今已10餘年仍未起訴追償，顯
    然怠於行使權利甚明。原告為保全對丙○○之上開債權，爰
    依民法第242條之規定，代位起訴請求被告給付丙○○60萬
    元，並由原告代為受領等語。並聲明：(一)被告應給付丙○○
    60萬元，及自92年3月20日起至清償日止，按年息百分之5計
    算之利息，並由原告代為受領。(二)願供擔保，請准宣告假執
    行。
二、對被告抗辯之陳述：
（一）訟爭支票背後之日期章及私章，均為被告親自所蓋。
（二）丙○○對被告借款返還請求權之請求期限既已延展至82年
      6月12日，故清償借款之請求權消滅時效應自82年6月12日
      翌日起算15年，故尚未罹於15年之時效。
（三）證人丙○○、乙○○證詞偶有出入，乃係借款事實至今已
      有18年，二人之記憶難免有模糊之處。
三、被告則否認與丙○○間有消費借貸關係，並以：被告從事香
    紙業數十年，丙○○為被告之上游廠商，雙方交易甚為頻繁
    ，被告亦多次開立支票清償貨款，惟未曾簽發支票向丙○○
    借款，被告第六信用合作社南台中分社297-1號帳戶（現新
    光商業銀行復興路分行000-000-0000000-0號），亦無收受
    丙○○匯款，而被告更不認識原告，丙○○亦未與原告至被
    告家中，故訟爭支票背面日期章及被告私章應屬偽造，非被
    告所為，縱令被告與丙○○間有借款債權債務關係存在，惟
    該借貸債務亦已清償或罹於消滅時效等語資為抗辯。並聲明
    ：(一)駁回原告之訴及假執行之聲請。(二)如受不利判決，願供
    擔保請准宣告免為假執行。
四、得心證之理由：
    本件兩造所爭執者，厥為被告與丙○○間就60萬元款項是否
有消費借貸關係存在？
（一）按民事訴訟如係由原告主張權利者，應先由原告負舉證之
      責，若原告先不能舉證，以證實自己主張之事實為真實，
      則被告就其抗辯事實即令不能舉證，或其所舉證據尚有疵
      累，亦應駁回原告之訴，最高法院著有17年上字第917號
      判例參照。又當事人主張有金錢借貸關係存在，須就其發
      生所須具備之特別要件即金錢之交付與借貸意思表示相互
      一致負舉證責任。本件原告主張：被告與丙○○間有消費
      借貸關係，惟為被告所否認，則依前開判例及說明，自仍
      應由原告就被告與丙○○間有消費借貸之合意，並基此合
      意而為金錢授受之事實，負舉證責任。
（二）原告主張被告與丙○○間有消費借貸之事實，固據其提出
      訟爭支票及舉證人丙○○、乙○○為證，然查：
    1.票據乃文義證券及無因證券，票據上之權利義務，悉依票
      上所載文義定之，與其基礎之原因關係各自獨立，票據上
      權利之行使，不以其原因關係存在為前提，又票據交付之
      原因多端，或為買賣，或為贈與，或係基於其他法律關係
      而為交付。非謂一有票據之交付，即得推論授受票據之雙
      方即存有消費借貸關係。是本件被告雖不否認訟爭支票之
      簽發為真正（惟否認訟爭支票背面日期章及被告私章為真
      正），然由原告提出之訟爭支票亦無從證明被告與丙○○
      間確已成立消費借貸契約，及丙○○有交付借款予被告等
      事實。
    2.原告雖舉證人丙○○、乙○○二人到庭為證，姑不論其二
      人之證詞就丙○○與原告聯絡之時間，及原告交付借款予
      丙○○之時間有所出入，惟證人丙○○為系爭消費借貸契
      約之當事人即貸與人，自無僅憑其證詞遽認其與被告間有
      借貸合意及交付借款之事實，而另一證人乙○○又為丙○
      ○之子，基於親情之誼，其證詞自不免有所偏頗，亦難憑
      採。
    3.又證人丙○○、乙○○雖到庭證稱：有將系爭借款匯入被
      告在台中市第六信用合作社南台中分社297-1帳號帳戶等
      語，惟為被告堅決否認，而證人丙○○復證稱：並未保留
      匯款單據等語，核與一般鉅額匯款後，匯款人恆保留匯款
      單以資查證之常情有違，則丙○○究有無匯款予被告，已
      非無疑，而原告訴訟代理人復自承其無法提出被告有收受
      丙○○匯款之證據，則就被告與丙○○間消費借貸成立之
      特別要件之一即金錢之交付事實，原告顯未盡舉證之責任
      。
    4.綜上，原告就被告與丙○○間成立消費借貸之事實，均未
      能舉證證明，則原告主張丙○○對被告有借款返還請求權
      ，即難憑採。
（三）次按債務人怠於行使其權利時，債權人因保全債權，得以
      自己之名義，行使其權利。但專屬於債務人本身者，不在
      此限，民法第242條定有明文。又民法第242條前段所定債
      務人怠於行使其權利時，債權人因保全債權，得以自己之
      名義，行使其權利之先決條件，須債務人果有此權利，且
      在可以行使之狀態，始有債權人代位行使之可言，最高法
      院著有49年台上字第175號、50年台上字第408號、65年台
      上字第381號判例參照，本件原告主張行使債權人之代位
      權，惟其就債務人丙○○對被告有消費借貸返還請求權存
      在，均未能舉證以實其說，則債務人丙○○並無該項權利
      ，債權人原告自無代位行使之可言。從而原告依民法第24
      2條之規定，代位起訴請求被告給付丙○○60萬元，並由
      原告代為受領，為無理由，應予駁回；又原告之訴既受敗
      訴判決，其假執行之聲請即失所依附，應併予駁回。
五、末按民事訴訟法第183條規定：「訴訟中有犯罪嫌疑牽涉其
    裁判者，法院得在刑事訴訟終結前以裁定停止訴訟程序」。
    所謂訴訟中有犯罪嫌疑牽涉其裁判，亦係指在民事訴訟繫屬
    中，當事人或第三人涉有犯罪嫌疑，足以影響民事訴訟之裁
    判，非俟刑事訴訟解決，民事法院即無從或難於判斷者而言
    ，例如當事人或第三人於訴訟繫屬中涉有偽造文書、證人偽
    證、鑑定人為不實之鑑定等罪嫌，始足當之，最高法院著有
    79年度台抗字第218號判例意旨足資參照。本件訟爭支票是
    否為原告偽造，為本件訴訟繫屬前發生之事由，並非本件訴
    訟繫屬中涉有犯罪嫌疑，尚不得依首揭條文規定，裁定停止
    訴訟程式，是被告請求停止訴訟程式，於法無據，並無理由
    ，附此敘明。
六、本件事證已臻明確，兩造其餘攻擊防禦方法及舉證，經審酌
    後核與判決結果無影響，爰不逐一論述，附此敘明。
七、訴訟費用負擔之依據：民事訴訟法第78條。
中    華    民    國    97    年    8     月    12    日
                  民事第二庭    法  官  楊國精
正本係照原本作成。
如對本判決上訴，須於判決送達後20日內向本院提出上訴狀。
中    華    民    國    97    年    8     月    12    日
                                書記官


司法院資訊處製作；財團法人民間司法改革基金會備份。
